【裁判字號】    88,上訴,2255
【裁判日期】    900418
【裁判案由】    偽造文書等
【裁判全文】
臺灣高等法院刑事判決                          八十八年度上訴字第二二五五號
    上  訴  人  戊○○
    即  被  告
    選任辯護人  李保祿  律師
右列被告因偽造文書等罪案件，不服臺灣臺北地方法院八十六年度易字第六七七六號
，中華民國八十八年四月廿八日第一審判決（起訴案號：臺灣臺北地方法院檢察署八
十六年度偵字第一一九八二號），提起上訴，本院判決如左：
    主  文
原判決撤銷。
戊○○連續行使偽造私文書，足以生損害於他人，處有期徒刑壹年陸月。
    事  實
戊○○於民國七十七年二月起，擔任美商奧林遠東公司臺灣分公司經理，得悉向國外
總公司報帳、稽核手續繁複，認為有機可乘，起意向該公司詐取財物，詳情如下：(一)
八十三年十一月至八十六年五月間，基於概括犯意，意圖為自己不法之所有，連續在
業務上制作之費用支出報告內，登載明知不實之經費開支事由，配合其私人日常生活
中另行取得與該公司業務無關之請帖、收據等文件，持向該公司行使，矇混詐領多筆
款項入己。經該公司陷於錯誤，先後撥付清潔費新臺幣（下同）九十萬元、餐費五十
萬元、文具費五萬元、房屋維修費五萬元、禮品費八十萬元，以上合計二百卅萬元。
(二)八十三年十二月卅一日及八十四年一月八日，承前犯意、以同上方法行使業務上登
載不實之費用支出報告，連續虛藉週六、週日加班消費名目詐取款項二筆，共計二萬
零四百七十九元。(三)八十三年十一月五日至同年十二月廿四日，承前連續行使業務上
登載不實文書及詐欺取財犯意，在費用支出報告內，連續虛載曾在維也納賓館支出住
宿（會議室）費用五筆，據以行使矇混報領，共計詐得一萬九千零一十七元。(四)八十
四年二月十四日及同年十月二日，基於概括犯意，以上方法制作登載不實之費用支出
報告，並先後將金大盤飲食店、郁品園餐廳所開立之收據金額分別變造為九千六百四
十五元及九千三百元（原載六百四十五元及三百元），搭配內容不實之費用支出報告
向該公司行使，詐得變造收據所載差額合計一萬八千元。(五)八十五年十一月間，美商
奧林遠東公司臺灣分公司職員乙○○離職，經戊○○以分公司經理身分核給相當三個
月薪資之離職金（每月三萬七千元，三個月份連同獎金共計十七萬六千元），並情商
在該期間內繼續就其原有職掌範圍處理聯繫客戶、接單、聯絡船期等未了事務，囑乙○○預為簽妥三個月份之空白薪資表以供申報。戊○○竟承前詐欺取財犯意，連續於
八十五年十二月至八十六年二月間，利用乙○○簽署留存之空白薪資表，擅自虛增填
入每月受領金額加以偽造，持向公司行使報支，金額合計卅二萬五千八百元，經該公
司陷於錯誤先後如數撥付，因而詐得浮報之差額十四萬九千八百元。(六)八十五年十二
月至八十六年四月間，另與該公司已滿十八歲之離職人員丙○○合謀，共同意圖為自
己不法之所有，推由丙○○簽署各該月份薪資表，交由戊○○持向公司報支詐領，共
計連續詐得五十八萬七千八百元。以上偽造私文書、變造私文書及在業務上文書為不
實登載進而行使之行為，各足生損害於美商奧林遠東公司、金大盤飲食店、郁品園餐
廳及乙○○等人之權益。經美商奧林遠東公司告訴，由臺灣臺北地方法院檢察署檢察
官偵查起訴。
    理  由
一上訴人在偵查及原審中，對於告訴人指訴行使業務上登載不實之費用支出報告詐領
  款項之情形，業已坦承確於八十三年十一月至八十六年五月間，向告訴人公司矇混
  浮領清潔費九十萬元、餐費五十萬元、文具費五萬元、房屋維修費五萬元、禮品費
  八十萬元合計二百卅萬元（偵卷第廿九頁背面、原審卷第九七頁背面）。此部分雙
  方供述內容吻合，並有告訴人公司所提出虛報餽贈支出、報銷費用與實際消費項目
  顯不相符以及支付原因顯與公司業務無關之請帖、收據影本在卷可為佐證。上訴人
  嗣後翻供改稱僅浮領一百四十餘萬元，未據提出確實之反證以供調查，自不得徒憑
  片面陳述推翻已有旁證之前供。
二關於虛報八十三年十二月卅一日及八十四年一月八日週六、週日加班消費款項二萬
  零四百七十九元部分，除經告訴人公司指訴甚詳、並提出虛報支出之單據影本外，
  上訴人亦不否認確曾報領此部分款項。雖其辯稱並未虛造情由謊報支出，但對於此
  部分款項報支之原因，先則聲稱其為節稅措施（本院卷第一宗第十五頁背面），後
  又改稱身為分公司經理，週六、週日恆須上班而與客戶洽談消費（同上本院卷第一
  九五頁），非但均未提出反證以供調查，且與向告訴人公司檢具報支所用萬客隆公
  司等原始單據不相符合（詳見偵卷外放八十七年七月十日補充告訴理由狀一所附證
  七附表第卅一項、第卅七項），所辯核無足採。
三上訴人對其如何於八十三年十一月五日至同年十二月廿四日，連續報支維也納賓館
  費用五筆共計一萬九千零一十七元之事實，亦已供明無訛，並直承實際上並未因業
  務而支付住宿費用。其空言辯稱此部分係因業務需要而招待客戶喝花酒云云，核無
  具體事證可查，亦無可採。
四有關八十四年二月十四日及同年十月二日，變造金大盤飲食店、郁品園餐廳收據金
  額用以請款部分，上訴人坦承變造各該單據報領款項，並有卷附收據二紙可為佐證
  。雖其諉稱變造浮領部分係為填補對外支付回扣等業務雜支，經核亦乏實據，所為
  片面陳詞無從採信。
五上訴人如何於八十五年十二月至八十六年二月間，盜用乙○○之署押，偽造超過乙○○實領金額之薪資表，向告訴人公司詐財入己之事實，俱經告訴人公司及證人乙○○分別指述甚詳，並有卷附該部分薪資表影本可為佐證。上訴人空言辯稱超額部
  分乃係乙○○另向其個人所借，但為證人乙○○所否認，且縱令所辯非虛，亦不得
  將經理、職員之間私人借貸與職員向公司支領薪資混為一談，就其未經乙○○授權
  、擅自利用他人預留署押制作逾越實領金額薪資表向告訴人公司詐財之犯行，並無
  影響。
六關於上訴人與丙○○如何共同詐領八十五年十二月至八十六年四月薪資之事實，除
  有該部分薪資表影本在卷足憑外，並據證人即告訴人公司職員邱秀姿、黃智惠證實
  自八十五年十二月起從未見過丙○○上班。上訴人與共犯丙○○各以丙○○當時在
  臺中上班未回公司置辯，亦皆查無實據而無可取（丙○○部分業經原審法院判處罪
  刑確定）。
七告訴人雖指上訴人先後浮濫詐領金額為二千七百萬元左右（本院調查中，復具狀陳
  稱為三千一百四十二萬六千二百卅二元），上訴人則堅詞否認其犯罪所得多達此數
  。經查告訴人公司代理人在原審陳稱；其所主張金額之計算基礎為「我們覺得項目
  與報核不相符部分，全部挑出來」（原審卷第九七頁背面），而其中上訴人被指私
  用丁○○點心燒臘專家、真理小吃店等餐廳之空白收據、浮報支出一千零八十萬二
  千六百廿五元，依據告訴意旨，無非係因事後在上訴人辦公室內找出部分空白收據
  ，因而據此推測上訴人係以空白收據恣意填上金額申報費用（偵卷第一頁背面），
  但經本院依卷附疑似偽造收據所蓋店章名義，傳訊證人即各該商號從業人員甲○○
  、吳紹根、游春蘭、翁錦杉到庭調查，俱不能積極證明上訴人確有如告訴人所指未
  經各該商號授權擅自偽造之情形，根據「罪證有疑，利歸被告」之無罪推定原則，
  自不得僅憑告訴人公司主觀上之猜測，於查無其他補強證據之情況下，逕行推定上
  訴人據以申報之金額盡屬不實。
八上訴人所為，觸犯刑法第二百十六條、第二百十條、第二百十五條、第三百三十九
  條第一項之罪。盜用乙○○之署押，為偽造該部分私文書之階段行為，偽造私文書
  、變造私文書及業務上文書登載不實之低度行為，復為行使各該文書之高度犯行所
  吸收，皆不另論罪。關於詐取財物部分，檢察官依刑法第三百三十六條第二項（起
  訴書誤寫為第一項）業務侵占罪名訴請處斷，與所訴虛報詐領之行為結構顯不相符
  ，此部分起訴法條應予變更。上訴人就詐領丙○○名義薪資部分，與丙○○互有犯
  意聯絡及行為分擔，為共同正犯。先後各次行使偽造私文書、行使變造私文書、行
  使業務上登載不實文書及詐欺取財犯行，時間相近，所犯為構成要件相同之罪名，
  顯然均係出於概括犯意，各依連續犯規定論以一罪並加重其刑。所犯各罪有方法結
  果之牽連關係，從較重之行使偽造私文書一罪處斷。起訴書雖未記載行使登載不實
  業務文書、行使變造私文書之行為，但既因連續犯及牽連犯而為裁判上一罪，依刑
  事訴訟法第二百六十七條規定，應認起訴效力及於全部犯罪事實（關於詐領乙○○
  、丙○○名義薪資部分，起訴書所載「假造職員薪資表」一詞，其真意究係指冒用
  他人名義偽造、或僅指其內容不實，語焉不詳，本院無從判斷其所擬訴請裁判之具
  體罪名。均依審判不可分之原則，於同一基本事實之範圍內併為裁判）。
九原審予以論罪科刑，雖非無見，但未憑適當之積極證據，遽認上訴人偽造丁○○點
  心燒臘專家、真理小吃店等餐飲業者收據，復未依照刑事訴訟所應遵守之嚴格證明
  原則，針對檢察官所指各部分起訴事實，根據卷內所存對被告有利及不利之事證分
  別論斷、詳加勾稽，僅於理由欄第一段籠統抄錄起訴書所列證據標目，含混認定上
  訴人詐領之金額「依奧林臺灣分公司會計估算，相當於新臺幣二千七百萬元左右」
  ，致對告訴人始終指訴構成本案犯罪之主要手段（行使業務上登載不實文書）全然
  未予論列，認事用法俱嫌疏漏。被告上訴否認犯罪雖無可取，但原判決既有可議，
  自應撤銷改判。審酌上訴人身為地區分公司經理，受僱主畀以方面重任，竟藉機施
  用詐術圖謀己利，先後取得鉅額不法利益，事後迄未賠償告訴人之損害，及其前此
  任職告訴人公司期間曾受敘獎不無勞績等一切情狀，認宜量處如主文所示之刑。
十公訴意旨另指上訴人於八十六年五月離職後，拒絕繳還告訴人公司所有經濟部國際
  貿易局核發之進出口廠商登記印鑑章，不無涉及業務侵占罪嫌，並以前述詐欺行為
  業務侵占行為具有吸收關係、與此部分涉嫌侵占印章之事實復連續犯關係，求予論
  以一罪。經查：上訴人堅決否認侵占告訴人公司之進出口廠商登記印鑑，告訴人公
  司除片面指訴上訴人侵占之外，查全卷亦無任何具體事證足可認定上訴人於離職
  後仍然持有上述印章，而故意犯罪恆須出於特定之反社會動機，上訴人離職之後，
  對於告訴人公司之進出口印鑑並無任何繼續持用之利益可圖，經此數年亦未見告訴
  人公司主張其對該印鑑有何積極不法持用之情況，公訴人僅因告訴人公司未能尋獲
  印鑑而指上訴人涉嫌侵占，據上說明尚不足以超越合理懷疑而形成有罪之確信，應
  認此部分不能證明上訴人犯罪。至於起訴書另指上訴人涉嫌偽造丁○○等餐飲業者
  之收據加以行使（記載於起訴書事實欄內，並未引用該部分起訴法條），經調查結
  果，同屬不能證明，亦如前述。但檢察官既依吸收關係與連續犯關係請求與前述犯
  罪行為論以一罪，對於同一起訴對象事實，無從割裂而為裁判，就此等部分均不另
  諭知無罪。
十一依刑事訴訟法第三百六十九條第一項前段、第三百六十四條、第二百九十九條第一
  項前段、第三百條，刑法第二十八條、第五十六條、第二百十六條、第二百十條、
  第二百十五條、第三百三十九條第一項、第五十五條，罰金罰鍰提高標準條例第一
  條前段，判決如主文。
本案經檢察官吳國南到庭執行職務
中    華    民    國       九十      年       四      月      十八      日
                              臺灣高等法院刑事第廿庭
                                  審判長法  官  葉  麗  霞
                                        法  官  李  錦  樑
                                        法  官  林  勤  綱
右正本證明與原本無異。
如不服本判決應於收受送達後十日內向本院提出上訴書狀，其未敘述上訴之理由者並
得於提起上訴後十日內向本院補提理由書（均須按他造當事人之人數附繕本）。
                                        書記官  鐘  麗  芳
中    華    民    國       九十      年       四      月      二十      日
附錄本案論罪科刑法條全文
刑法第二百十六條
行使第二百十條至第二百十五條之文書者，依偽造、變造文書或登載不實事項或使登
載不實事項之規定處斷。
刑法第二百十條
偽造、變造私文書，足以生損害於公眾或他人者，處五年以下有期徒刑。


司法院資訊處製作；財團法人民間司法改革基金會備份。
